【裁判字號】    88,訴,3107
【裁判日期】    890728
【裁判案由】    返還不當得利
【裁判全文】
臺灣臺北地方法院民事判決  八十八度訴字第三一○七號
    原      告  台北市政府
    法定代理人  丙○○
    訴訟代理人  古明峰律師
    被      告  己○○      住台北市○○街四三七號
    訴訟代理人  楊正評律師
    被      告  甲○○      住台北市○○路○○路一八０巷三十五弄十二號
    訴訟代理人  洪瑞燦律師
    被      告  丁○○      住台北市○○路六五０巷十五弄臨十八之八號
                乙○○      住.
                戊○○      住台北市○○街四三七號
右當事人間請求返還不當得利事件，本院判決如左：
    主      文
被告己○○應給付原告新臺幣肆拾玖萬伍仟壹佰零捌元，及自民國八十八年十月十四
日起至清償日止，按年息百分之五計算之利息。
被告甲○○應給付原告新臺幣陸萬貳仟伍佰伍拾參元，及自民國八十八年十月十三日
起至清償日止，按年息百分之五計算之利息。
被告丁○○應給付原告新臺幣壹拾萬柒仟陸佰陸拾貳元，及自民國八十八年十月十六
日起至清償日止，按年息百分之五計算之利息。
被告乙○○應給付原告新臺幣壹拾貳萬貳仟陸佰陸拾柒元，及自民國八十九年三月十
一日起至清償日止，按年息百分之五計算之利息。
被告戊○○應給付原告新臺幣壹拾貳萬零肆佰參拾元，及自民國八十八年九月一日起
至清償日止，按年息百分之五計算之利息。
原告其餘之訴駁回。
訴訟費用由被告己○○負擔百分之三十三，被告甲○○負擔百分之四，被告丁○○負
擔百分之七，被告乙○○應負擔百分之八，被告戊○○負擔百分之八，餘由原告負擔
。
本判決於原告以新臺幣參拾萬參仟元供擔保後，得假執行。但被告己○○、甲○○如
於假執行程序實施前，各以新臺幣肆拾玖萬伍仟壹佰零捌元、新臺幣陸萬貳仟伍佰伍
拾參元為原告預供擔保，得免為假執行。
原告其餘假執行之聲請駁回。
    事      實
甲、原告方面：
一、聲明：
    （一）被告己○○應給付原告新臺幣（下同）七十九萬五千零七元，及自起訴狀
          繕本送達翌日即民國八十八年十月十四日起至清償日止，按年息百分之五
          計算之利息。
    （二）被告甲○○應給付原告二十一萬八千一百四十四元，及自起訴狀繕本送達
          翌日即八十八年十月十三日起至清償日止，按年息百分之五計算之利息。
    （三）被告丁○○應給付原告十六萬一千七百四十二元，及自起訴狀繕本送達翌
          日即八十八年十月十六日起至清償日止，按年息百分之五計算之利息。
    （四）被告乙○○應給付原告十二萬二千六百六十七元，及自起訴狀繕本送達翌
          日即八十九年三月十一日起至清償日止，按年息百分之五計算之利息。
    （五）被告戊○○應給付原告十九萬三千三百七十六元，及自起訴狀繕本送達翌
          日即八十八年九月一日起至清償日止，按年息百分之五計算之利息。
    （六）願供擔保，請准宣告假執行。
二、陳述：
    （一）坐落台北市○○區○○段二小段八八地號、台北市○○區○○段三小段一
          八六之一五、台北市○○區○○段二小段三二二地號土地，為原告所有，
          詎自七十八年六月間起，上開吳興段二小段八八地號如附圖一Ａ、Ｂ部分
          所示土地，為被告戊○○、己○○所有之門牌號碼：台北市○○街四三七
          號、四三九號建物增建部分所占用，上開永春段三小段一八六之一五地號
          如附圖二Ｂ、Ａ部分所示土地，為被告丁○○、乙○○所有之門牌號碼：
          台北市○○路六五０巷十五弄臨十八之九號、臨十八之八號建物所占用，
          上開雅祥段二小段三二二地號土地，為被告甲○○所有之門牌號碼：台北
          市○○路一八０巷三十弄十五號建物所占用。
    （二）查被告等無權占有上開土地而受有利益，致原告無法使用而受有損害，自
          屬不當得利，依民法第一百七十九條規定，原告自得請求渠等返還不當得
          利，而其應返還不當得利之金額，一般皆以相當於租金之金額為準，經依
          土地法第一百條準用同法第九十七條，以租金率百分之五計算結果，被告
          戊○○、己○○、丁○○、乙○○、甲○○應返還之不當得利，分別為十
          九萬三千三百七十六元、七十九萬五千零七元、十六萬一千七百四十二元
          、十二萬二千六百六十七元、二十一萬八千一百四十四元。
三、證據：
    提出土地登記簿謄本、台北市工務局證明書、台北市政府財政局、台北市信義區
    戶政事務所簡便行文表、台北市政府警察局信義分局函、地價證明書、會勘紀錄
    、台北市市有非公用土地清查表、現場圖等件為證。
乙、被告方面：
Ａ．被告己○○部分：
一、聲明：
    （一）駁回原告之訴及假執行之聲請。
    （二）如受不利之判決，願供擔保，請准宣告免為假執行。
二、陳述：
    （一）按租金之請求權，因五年間不行使而消滅，既為民法第一百二十六條所明
          定，至終止租約後之賠償與其他無租賃契約關係之賠償，名稱雖與租金異
          ，然實質上仍為使用土地之代價，債權人應同樣按時收取，不因其契約終
          止或未成立而謂其時效之計算應有不同，有最高法院四十九年度台上字第
          一七三０號判例可稽。又無法律上原因而獲得相當於租金之利益，致他人
          受有損害時，如該他人之返還利益請求權已逾租金短期消滅時效之期間，
          對於相當於已罹消滅時效之租金之利益，不得依不當得利之法則請求返還
          ，亦有最高法院六十五年度第五次民庭庭推總會議決定可資參照。原告於
          八十八年七月二十二日提起本訴，從而，其對於八十三年七月二十一日以
          前已逾五年而罹於時效消滅之租金利益，原告自無權請求。
    （二）依土地法規定，未申報地價者，應以公告地價之百分之八十為申報地價，
          並以之計算租金，原告逕依公告地價計算租金，其請求為無理由。
Ｂ．被告甲○○部分：
一、聲明：
    （一）駁回原告之訴之假執行之聲請。
    （二）如受不利之判決，願供擔保，請准宣告免為假執行。
二、陳述：
    （一）就原告主張被告甲○○自六十七年七月起，占有原告所有上開雅祥段二小
          段三二二地號土地之事實，被告甲○○不爭執。
    （二）按租金之請求權，因五年間不行使而消滅，民法第一百二十六條定有明文
          ，今原告雖依不當得利法律關係向被告求償，惟其主張係以被告甲○○受
          有相當於土地租金之利益，致原告受有損害為據，依最高法院四十九年度
          台上字第一七三０號判例、六十五年第五次民庭總會決議所示，此種返還
          利益實質上仍為使用土地之代價，故對於相當於已罹於時效之租金之利益
          ，不得依不當得利之法則，請求返還。
    （三）現原告於八十八年七月二十二日始訴請被告返還相當於租金之損失，故被
          告甲○○對於八十三年七月二十一日以前之請求，自得以時效完成為由抗
          辯之。又被告甲○○自八十五年七月以後，已交付補償金予原告作為使用
          土地之代價，故原告請求之期間為八十三年七月二十二日起至八十五年六
          月三十日止，被告甲○○所應給付之金額為六萬二千三百五十四元，原告
          逾此數額之請求為無理由。
三、證據：
    提出補償金收據為證。
Ｃ．被告丁○○部分：
一、聲明：
    駁回原告之訴及假執行之聲請。
二、陳述：
    被告丁○○雖有占用如附圖二Ａ部分所示土地，惟原告應僅得請求五年之租金，
    且其請求之租金亦有過高情形。
Ｄ．被告乙○○部分：
一、聲明：
    駁回原告之訴及假執行之聲請。
二、陳述：
    被告乙○○雖係自八十五年十月一日起占用如附圖二Ｂ部分所示土地，惟原告請
    求之租金顯然過高。
Ｅ．被告戊○○部分：
一、聲明：
    駁回原告之訴及假執行之聲請。
二、陳述：
    被告戊○○固占用如附圖一Ａ部分所示之土地，惟原告主張之租金過高，請求分
    期清償。
丙、本院依職權勘驗現場，並囑託台北市松山地政事務所派員會同測量系爭建物位置
    、面積，製有勘驗筆錄、複丈成果圖附卷。
    理      由
一、原告起訴主張：坐落台北市○○區○○段二小段八八地號、台北市○○區○○段
    三小段一八六之一五、台北市○○區○○段二小段三二二地號土地，為其所有，
    詎自七十八年六月間起，如附圖一Ａ、Ｂ部分所示土地，為被告戊○○、己○○
    所有之門牌號碼：台北市○○街四三七號、四三九號建物增建部分所占用，如附
    圖二Ｂ、Ａ部分所示土地，為被告丁○○、乙○○所有之門牌號碼：台北市○○
    路六五０巷十五弄臨十八之九號、臨十八之八號建物所占用，上開雅祥段二小段
    三二二地號土地，為被告甲○○所有之門牌號碼：台北市○○路一八０巷三十弄
    十五號建物所占用，經依土地法第一百條準用同法第九十七條，以租金率百分之
    五計算結果，被告戊○○、己○○、丁○○、乙○○、甲○○應返還之不當得利
    ，分別為十九萬三千三百七十六元、七十九萬五千零七元、十六萬一千七百四十
    二元、十二萬二千六百六十七元、二十一萬八千一百四十四元，為此提起本件訴
    訟等語。
二、被告等就占用上開土地一事均不否認。惟被告乙○○以：原告請求之租金率過高
    等語。被告戊○○、己○○、丁○○、乙○○、甲○○均以：租金之請求權，因
    五年間不行使而消滅，民法第一百二十六條定有明文，今原告雖依不當得利法律
    關係向被告求償，惟其主張係以被告等受有相當於土地租金之利益，致原告受有
    損害為據，依最高法院四十九年度台上字第一七三０號判例、六十五年第五次民
    庭總會決議所示，被告等自得以時效完成為由抗辯之，是八十三年七月二十一日
    以前之已逾五年而罹於時效消滅之租金利益，原告自無權請求，且其請求之租金
    率亦屬過高等語資為抗辯。
三、經查原告主張系爭土地為其所有，且如附圖二Ａ部分所示土地，自八十五年十月
    間起，為被告乙○○所占用，如附圖一Ａ、Ｂ部分、如附圖二Ｂ部分及上開雅祥
    段二小段三二二地號土地，自七十八年六月間起，分為被告戊○○、己○○、丁○○、甲○○所占用之事實，已據其提出與所述相符之土地登記簿謄本、台北市
    工務局證明書、台北市政府財政局、台北市信義區戶政事務所簡便行文表、台北
    市政府警察局信義分局函、地價證明書、會勘紀錄、台北市市有非公用土地清查
    表等件為證，復為被告等所不爭，且據被告庚○○（此部分另行審結）供述綦詳
    ，並經本院履勘現場，並囑託台北市松山地政事務所派員會同測量系爭建物位置
    、面積，製有勘驗筆錄、複丈成果圖附卷可稽，堪認原告此部分之主張為真實。
四、按無法律上原因而獲得相當於租金之利益，致他人受損害時，如該他人之返還利
    益請求權已罹租金短期消滅時效之期間，對於相當於已罹消滅時效之租金利益，
    不得依不當得利之法則，請求返還（最高法院四十九年台上字第一七三０號判例
    、六十五年度第五次民庭庭推會議決議、六十六年度第七次民庭庭推總會決議參
    照）。本件被告等無權占用原告土地興建房屋使用，致原告受有不能使用系爭土
    地之損害，已如前述，原告依不當得利之法律關係，請求被告等給付相當於租金
    之利益，固非無據。惟原告迄至八十八年七月二十二日始提起本件訴訟，既有起
    訴狀在卷可憑，而被告戊○○、己○○、丁○○、乙○○、甲○○均為時效之抗
    辯，復有本院八十九年三月十日言詞辯論筆錄足參，揆諸前揭判例、決議意旨，
    原告對八十三年七月二十一日前已罹於時效之租金利益，自不得請求返還，原告
    主張應自七十八年六月起算系爭租金利益云云，尚非可採。
五、次按城市地方房屋之租金，以不超過土地及其建築物申報總價額年息百分之十為
    限，土地法第一百零五條、第九十七條第一項定有明文。經查：
    （一）本件系爭建物位於台北市○○街、松山路、永吉路，屬於城市地方，自有
          土地法前開規定之適用。且按土地法第九十七條第一項規定所謂之土地價
          額，依同法施行法第二十五條之規定，係指法定地價而言，而土地法第一
          百四十八條規定土地所有權人依土地法所申報之地價為法定地價，故土地
          法第九十七條所謂之土地申報地價額，即指該土地之申報地價。又依平均
          地權條例施行細則第二十一條規定，公有土地及依平均地權條例第十六條
          收買之土地，以各該宗土地之公告地價為申報地價，免予申報。查系爭建
          物均位處信義區，被告戊○○、己○○等占用部分並緊臨吳興街，被告黃
          桂才、乙○○占用部分，鄰近有松隆市場等情，有系爭土地現場圖在卷可
          參，並經本院履勘現場查明屬實，製有勘驗筆錄可稽，本院審酌系爭房地
          附近之繁榮程度及系爭房屋利用之情形，認其租金應以土地申報價額之年
          息百分之五計算為適當。
    （二）原告管理之系爭土地，其中(1)台北市○○區○○段二小段八十八地號土地
          之公告地價即申報地價：八十三年度為每平方公尺五萬一千九百五十六元
          ，八十六年度為每平方公尺五萬七千三百二十二元；(2)台北市信義區○○
          段三小段一八六之一五地號土地之公告地價即申報地價：八十三年度為每
          平方公尺二萬零四百元，八十六年度為每平方公尺二萬三千八百元；(3)台
          北市○○區○○段二小段第三二二地號土地之公告地價即申報地價：八十
          三年度為每平方公尺四萬二千九百元，有台北市地價證明書在卷可憑。依
          被告等各占用之面積，以該土地申報價額百分之五為計算之標準，原告起
          訴請求自八十三年七月二十二日起至八十八年七月二十一日止，使用該土
          地之不當得利，被告己○○、甲○○、丁○○、乙○○、戊○○各應給付
          四十九萬五千一百零八元、六萬二千五百五十三元、十萬七千六百六十二
          元、十二萬二千六百六十七元、十二萬零四百三十元（計算式如附表所示
          ），及各自起訴狀繕本送達之翌日即八十八年十月十四日、八十八年十月
          十三日、八十八年十月十六日、八十九年三月十一日、八十八年九月一日
          起至清償日止，按週年利率百分之五計算之利息，為有理由，應予准許，
          逾此部分之請求，為無理由，應予駁回。
六、原告、被告己○○、甲○○均陳明願供擔保，聲請宣告假執行及免為假執行，就
    原告勝訴部分，經核無不合，爰分別酌定相當擔保金額准許之。至原告敗訴部分
    ，其假執行之聲請，亦失所附麗，不應准許。
七、結論：本件原告之訴一部有理由，一部無理由，依民事訴訟法第七十九條但書、
    第三百九十條第二項、第三百九十二條，判決如主文。
中      華      民      國    八十九    年      七      月    二十八    日
                              民事第六庭法      官  陳秀貞
右為正本係照原本作成
如對本判決上訴，須於判決送達後廿日內向本院提出上訴狀
中      華      民      國    八十九    年      八      月      二      日
~B法院書記官  林秀妙
~F0
~T48
附表：
Ａ．被告己○○部分：
┌───────┬──────┬─────┬──────┬────┬─────┬──────┬──────┐
│  占用期間    │  公告地價  │公告地價  │  占用面積  │租金率  │每月金額  │  積欠月數  │  積欠金額  │
│              │  適用年份  │（元／㎡）│  （㎡）    │        │          │            │            │
├───────┼──────┼─────┼──────┼────┼─────┼──────┼──────┤
│  83.08-86.06 │  83        │51956     │  37        │5%      │8010      │  35        │  280350    │
├───────┼──────┼─────┼──────┼────┼─────┼──────┼──────┤
│  86.07-88.06 │  86        │57322     │  37        │5%      │8837      │  24        │  212088    │
├───────┼──────┼─────┼──────┼────┼─────┼──────┼──────┤
│  占用期間    │  公告地價  │公告地價  │  占用面積  │租金率  │每日金額  │  積欠日數  │  積欠金額  │
│              │  適用年份  │（元／㎡）│  （㎡）    │        │          │            │            │
├───────┼──────┼─────┼──────┼────┼─────┼──────┼──────┤
│  83.07.22-   │  83        │51956     │  37        │5%      │267       │  10        │  2670      │
│  83.07.31    │            │          │            │        │          │            │            │
├───────┴──────┴─────┴──────┴────┴─────┴──────┴──────┤
│  合計：280350+212088+2670=495108                                                                       │
└────────────────────────────────────────────────────┘
~F0
~T48
Ｂ．被告甲○○部分：
┌───────┬──────┬─────┬──────┬────┬─────┬──────┬──────┐
│  占用期間    │  公告地價  │公告地價  │  占用面積  │租金率  │每月金額  │  積欠月數  │  積欠金額  │
│              │  適用年份  │（元／㎡）│  （㎡）    │        │          │            │            │
├───────┼──────┼─────┼──────┼────┼─────┼──────┼──────┤
│  83.08-85.06 │  83        │42900     │  15        │5%      │2681      │  23        │  61663     │
├───────┼──────┼─────┼──────┼────┼─────┼──────┼──────┤
│  占用期間    │  公告地價  │公告地價  │  占用面積  │租金率  │每日金額  │  積欠日數  │  積欠金額  │
│              │  適用年份  │（元／㎡）│  （㎡）    │        │          │            │            │
├───────┼──────┼─────┼──────┼────┼─────┼──────┼──────┤
│  83.07.22-   │  83        │42900     │  15        │5%      │89        │  10        │  890       │
│  83.07.31    │            │          │            │        │          │            │            │
├───────┴──────┴─────┴──────┴────┴─────┴──────┴──────┤
│  合計：61663+890=62553                                                                                 │
└────────────────────────────────────────────────────┘
~F0
~T48
Ｃ．被告丁○○部分：
┌───────┬──────┬─────┬──────┬────┬─────┬──────┬──────┐
│  占用期間    │  公告地價  │公告地價  │  占用面積  │租金率  │每月金額  │  積欠月數  │  積欠金額  │
│              │  適用年份  │（元／㎡）│  （㎡）    │        │          │            │            │
├───────┼──────┼─────┼──────┼────┼─────┼──────┼──────┤
│  83.08-86.06 │  83        │20400     │  20        │5%      │1700      │  35        │  59500     │
├───────┼──────┼─────┼──────┼────┼─────┼──────┼──────┤
│  86.07-88.06 │  86        │23800     │  20        │5%      │1983      │  24        │  47592     │
├───────┼──────┼─────┼──────┼────┼─────┼──────┼──────┤
│  占用期間    │  公告地價  │公告地價  │  占用面積  │租金率  │每日金額  │  積欠日數  │  積欠金額  │
│              │  適用年份  │（元／㎡）│  （㎡）    │        │          │            │            │
├───────┼──────┼─────┼──────┼────┼─────┼──────┼──────┤
│  83.07.22-   │  83        │20400     │  20        │5%      │57        │  10        │  570       │
│  83.07.31    │            │          │            │        │          │            │            │
├───────┴──────┴─────┴──────┴────┴─────┴──────┴──────┤
│  合計：59500+47592+570=107662                                                                          │
└────────────────────────────────────────────────────┘
~F0
~T48
Ｄ．被告乙○○部分：
┌───────┬──────┬─────┬──────┬────┬─────┬──────┬──────┐
│  占用期間    │  公告地價  │公告地價  │  占用面積  │租金率  │每月金額  │  積欠月數  │  積欠金額  │
│              │  適用年份  │（元／㎡）│  （㎡）    │        │          │            │            │
├───────┼──────┼─────┼──────┼────┼─────┼──────┼──────┤
│  85.10-86.06 │  83        │20400     │  39        │5%      │3315      │  9         │  29835     │
├───────┼──────┼─────┼──────┼────┼─────┼──────┼──────┤
│  86.07-88.06 │  86        │23800     │  39        │5%      │3868      │  24        │  92832     │
├───────┴──────┴─────┴──────┴────┴─────┴──────┴──────┤
│  合計：29835+92832=122667                                                                              │
└────────────────────────────────────────────────────┘
~F0
~T48
Ｅ．被告戊○○部分：
┌───────┬──────┬─────┬──────┬────┬─────┬──────┬──────┐
│  占用期間    │  公告地價  │公告地價  │  占用面積  │租金率  │每月金額  │  積欠月數  │  積欠金額  │
│              │  適用年份  │（元／㎡）│  （㎡）    │        │          │            │            │
├───────┼──────┼─────┼──────┼────┼─────┼──────┼──────┤
│  83.08-86.06 │  83        │51956     │  9         │5%      │1948      │  35        │  68180     │
├───────┼──────┼─────┼──────┼────┼─────┼──────┼──────┤
│  86.07-88.06 │  86        │57322     │  9         │5%      │2150      │  24        │  51600     │
├───────┼──────┼─────┼──────┼────┼─────┼──────┼──────┤
│  占用期間    │  公告地價  │公告地價  │  占用面積  │租金率  │每日金額  │  積欠日數  │  積欠金額  │
│              │  適用年份  │（元／㎡）│  （㎡）    │        │          │            │            │
├───────┼──────┼─────┼──────┼────┼─────┼──────┼──────┤
│  83.07.22-   │  83        │51956     │  9         │5%      │65        │  10        │  650       │
│  83.07.31    │            │          │            │        │          │            │            │
├───────┴──────┴─────┴──────┴────┴─────┴──────┴──────┤
│  合計：68180+51600+650=120430                                                                          │
└────────────────────────────────────────────────────┘


司法院資訊處製作；財團法人民間司法改革基金會備份。
